【裁判字號】    94,國更(一),1
【裁判日期】    950724
【裁判案由】    國家賠償
【裁判全文】
臺灣高雄地方法院民事判決           94年度國更(一)字第1號
原      告  丙○○
被      告  高雄縣政府
法定代理人  乙○○
訴訟代理人  柯尊仁律師
複代理人    甲○○律師
上列當事人間國家賠償事件，本院民國95年7 月10日言詞辯論終
結，判決如下：
    主  文
原告之訴及假執行之聲請均駁回。
訴訟費用由原告負擔。
    事  實  及  理   由
甲、程序部分：
一、按依國家賠償法請求損害賠償時，應先以書面向賠償義務機
    關請求之；又賠償義務機關拒絕賠償，或自提出請求之日起
    逾30日不開始協議，或自開始協議之日起逾60日協議不成立
    時，請求權人得提起損害賠償之訴，國家賠償法第10條第1
    項、第11條第1 項前段分別定有明文。本件原告主張業以書
    面向賠償義務機關即被告請求損害賠償，為被告所拒絕，為
    兩造所不爭執，並有高雄縣政府民國93年4 月20日府法賠字
    第09 30051748 號拒絕賠償理由書影本1 份在卷可按，故原
    告於被告拒絕賠償之後，提起本件損害賠償之訴，於法即無
    不合。
二、按訴狀送達後，原告不得將訴變更或追加他訴，但擴張或減
    縮應受判決事項之聲明者，不在此限，民事訴訟法第255 條
    第1 項第3 款定有明文。本件原告於起訴請求：被告應原告
    新台幣（下同）767,746 元，及2,506,285元自87年1 月1日
    至清償日止按週年利率5%計算之利息，嗣於本院審理中減縮
    為；被告給付原告767,746 元，及自92年1 月1 日起至清償
    日止，按週年利率5%計算之利息，及2,506,285 元自民國87
    年1 月1 日至91年12月31日止按週年利率5%計算之利息。嗣
    復減縮為：被告應給付原告767,746 元，及460,000 元，及
    其中767, 746元自92年6 月16日起至清償日止按週年利率5%
    計算之利息，經核符合上開規定，自應准許。
乙、實體部分：
一、原告起訴主張：原告所有坐落高雄縣阿蓮鄉○○段第19號面
    積2769平方公尺之土地，先後於87年11月、88年6 月，經阿
    蓮鄉公所、被告未經徵收即為占用，興建堤防通道、鋼筋檔
    土牆（面積為1328.25 平方公尺）、及橋樑等公共設施（面
    積為48.83 平方公尺），共計1377.08 平方公尺，應依土地
    法第231 條規定於占用前完成徵收，並以87、88年間上開土
    地之公告現值（每平方公尺1,300 元）加徵4 成，即2,506,
    285 元為徵收金額，然被告於91年8 月28日、92年6 月16日
    始為徵收，並違法依91年、92年之土地公告現值（每平方公
    尺950 元）加徵4 成為徵收計算標準，而以64,944元徵收橋
    樑用地、1,673,595 元徵收提防及檔土牆等用地，被告所屬
    之公務員違法怠於徵收，致原告受有延宕徵收之遲延利息損
    害460,000 元（即徵收金額2,506,285 元，自應為徵收之87
    年11月、88年6 月至實際徵收之91年8 月28日、92年6 月16
    日止以週年利率5%計算之遲延利息，原告僅以460,000 元為
    請求），及土地徵收差額767,746 元及遲延利息等損害，爰
    依國家賠償法第2 條之規定，請求被告賠償原告上開損害，
    並求為判決；被告應給付原告460,000 元，及767,746 元，
    及其中767, 746元自92年6 月16日起至清償日止按週年利率
    5%計算之利息；請准供擔保宣告假執行。
二、被告則以：原告上開土地之徵收，須經內政部核定，被告於
    接獲內政部91年4 月24日台內地字第0910065785號函、92年
    4 月7 日台內地字第0920069785號函告准予徵收後，即依法
    辦理徵收公告，並依土地徵收條例第30條依照徵收當期之公
    告土地現值補償地價之規定，依當期（91年、92年）核計發
    放補償費，被告並無延宕徵收，原告請求延宕徵收之利息，
    及所造成補償金減少之徵收價差及利息，並無理由，又原告
    以被告應於87、88年占用前徵收，至93年4 月3 日原告請求
    時已罹於時效，況原告就其土地土地徵收前遭占有之損害，
    另為訴訟請求被告及阿蓮鄉公所賠償，業經臺灣高等法院高
    雄分院以93年度上國易字第3 號審理判決，現上訴最高法院
    中，是原告之請求顯無理由等語，資為抗辯，並聲明：原告
    之訴駁回；如受不利之判決，被告願供擔保，請准免為假執
    行。
三、兩造不爭執事項：
  (一)原告所有坐落高雄縣阿蓮鄉○○段第19號地號土地，其中面
    積48.83 平方公尺、面積1328.25 平方公尺，分別為被告辦
    理田厝排水五米版橋工程、及高雄縣阿蓮鄉公所辦理欲庫村
    田厝排水護岸工程所為徵收之土地，分於88年6 月、87年11
    月，經阿蓮鄉公所、被告未經徵收即為占用，興建工程。
  (二)被告接獲內政部91年4 月24日台內地字第0910065785號函、
    92年4 月7 日台內地字第0920069785號函告准予徵收後，即
    就系爭高雄縣阿蓮鄉○○段第19號地號土地面積48.83 平方
    公尺、面積1328.25 平方公尺部分，辦理徵收公告，而於91
    年8 月28日、92年6 月16日，分依91年、92年之土地公告現
    值為徵收計算標準，而以64,944元、1,673,595 元為徵收。
  (二)原告所有坐落高雄縣阿蓮鄉○○段第19號地號土地，於87、
    88年間公告現值為每平方公尺1,300 元；於91、92年間之公
    告現值為每平方公尺950 元。
四、本件之爭點在於；原告主張被告延宕徵收之利息，及所造成
    補償金減少徵收價差及利息，是否合於國家賠償法第2 條之
    要件，茲析述如下：
  1.按國家賠償法第2 條第2 項前段所定公務員於執行職務、行
    使公權力時，因故意或過失不法侵害人民自由或權利者，國
    家應負損害賠償責任，應具備行為人須為公務員、須為
    執行職務行使公權力之行為、須係不法之行為、須行為
    人有故意過失、須侵害人民之自由或權利、須不法行為
    與損害之發生有相當因果關係之要件，始足相當（最高法院
    90年度台上字第371 號裁判意旨參照）；又國家賠償法第2
    條第2 項後段所謂公務員怠於執行職務，係指公務員對於被
    害人有應執行之職務而怠於執行者而言。換言之，法律係為
    保護人民生命、身體及財產等法益，且法律對主管機關應執
    行職務行使公權力之事項規定明確，該管機關公務員依此規
    定對可得特定之人所負作為義務已無不作為之裁量餘地，猶
    因故意或過失怠於執行職務，致特定人之自由或權利遭受損
    害，被害人得依國家賠償法第2 條第2 項後段，向國家請求
    損害賠償，司法院大法官會議釋字第469 號解釋參照。
  2.再按土地徵收流程，依土地法及土地徵收條例規定，應由需
    用土地人擬具詳細徵收計畫書，並附具徵收土地圖冊或土地
    改良物清冊及土地使用計畫圖，送由中央主管機關核准；中
    央主管機關於核准徵收土地或土地改良物後，應將原案通知
    該管直轄市或縣（市）主管機關；直轄市或縣（市）主管機
    關於接到中央主管機關通知核准徵收案時，應即公告，並以
    書面通知土地或土地改良物所有權人及他項權利人，徵收土
    地應補償之地價及其他補償費，應於公告期滿15日內發給之
    ；被徵收土地或土地改良物之所有權人，對於其土地或土地
    改良物之權利義務，於應受之補償費發給完竣時終止，土地
    法第222 條、第227 條、第233 條、第235 條暨土地徵收條
    例第13條、第14條、第18條、第19條、第20條第1 項本文、
    第21條分別定有明文。是土地徵收既須依土地法所定徵收程
    序辦理，辦理徵收之預算亦須經上級機關核准，在行政裁量
    範圍內，不得逕指被上訴人不辦理徵收即屬不法，而應負國
    家賠償法所定賠償責任（最高法院78年度台上字第1357號判
    決參照）。
  3.土地之徵收，既由主管機關視需要及財政、經費等考量，依
    土地法、土地徵收條例規定之程序為之，並辦理徵收預算亦
    需經上級機關核准，就土地徵收時程自有一定之裁量範圍，
    並非土地所有權人請求，必然即時為之。被告於接獲內政部
    91年4 月24日台內地字第0910065785號函、92年4 月7 日台
    內地字第0920069785號函告准予徵收後，即依法辦理徵收公
    告，並經土地價評議委員會評議後，於法定時間內核計並發
    放補償費，不能認有何怠於執行職務之情形。至原告雖主張
    阿蓮鄉公所、被告於87、88年間即占用施工，違反土地法第
    231 條規定，應於占用前即為徵收等語，按「需用土地人應
    俟補償地價及其他補償費發給完竣後，方得進入被徵收土地
    內工作，但水利事業，因公共安全急需使用者，不在此限。
    」，土地法第231 條固有明文。然此規定係規範需用土地機
    關使用被徵收土地之權限限制，是阿蓮鄉公所、被告縱於徵
    收前先行占有，亦係是否無權占有原告上開土地之另一問題
    ，與土地徵收之程序、時程無關，更難認土地所有人依此規
    定則具有請求為即時徵收之公法上請求權，或該管機關依此
    規定對土地所有人負有即時徵收之作為義務，故而原告主張
    被告應於87年11月、88年6 月完成徵收程序發放補償金，竟
    怠於徵收，應負國家賠償責任，尚屬無據
  4.又按土地徵收條例第30條規定；「被徵收之土地，應按照徵
    收當期之公告土地現值，補償其地價」。被告於接獲內政部
    上開91年4 月24日台內地字第0910065785號函、92年4 月7
    日台內地字第0920069785號函告准予徵收後，即依法辦理徵
    收公告，而依土地徵收條例第30條規定，以當期（91年、92
    年）之土地公告現值加計4 成為核計標準，而發放補償費64
    ,944 元 、1,673,595 元為徵收，被告所為之徵收程序及計
    算標準，並無違法，原告主張被告應依國家賠償法第2 條第
    2 項前段負國家賠償責任，尚無可採。
五、綜上，被告或所屬公務員並無因故意過失之不法行為或任何
    怠於執行職務之行為甚明，無合於國家賠償法第2 條第2項
    之要件，自毋庸依前開規定對原告負國家損害賠償責任。原
    告依國家賠償法第2 條第2 項規定，請求被告給付460, 000
    元，及767,746 元，及其中767,746 元自92年6 月16日起至
    清償日止按週年利率5%計算之利息，自屬無據，應予駁回。
    又其訴經駁回，假執行之聲請亦失所附麗，併予駁回。
六、本件事證已臻明確，兩造其餘主張及所提之證據，經審酌與
    判決結果無影響，爰不一一論述；又原告另聲請訊問證人李
    賢義、洪金田、余鳳斌、呂錦足、劉瑞川，未表明待證事項
    ，且本件事證已明，認其聲請並無必要，附此敘明。
七、結論：本件原告之訴為無理由，依民事訴訟法第78條，判決
    如主文。
中    華    民    國    95    年    7     月    24    日
                  民事鳳山分庭審判長法  官  王伯文
                                    法  官  陳盈吉
                                    法  官  陳億芳
正本照原本作成。
如不服本判決，應於送達後20日內，向本院提出上訴狀並表明上
訴理由，如於本判決宣示後送達前提起上訴者，應於判決送達後
10日內補提上訴理由書（須附繕本）。
中    華    民    國    95    年    7     月    24    日
                                    書記官  李文廣


司法院資訊處製作；財團法人民間司法改革基金會備份。
